臺灣高等法院臺南分院民事判決
110年度上字第127號
上  訴  人  吳福明  
訴訟代理人  呂承育律師
被上訴人    大晟資產管理顧問有限公司


法定代理人  鄭俊杰  
訴訟代理人  林俊雄律師
上列當事人間請求給付買賣價金事件，上訴人對於中華民國110
年3月23日臺灣臺南地方法院109年度訴字第1701號第一審判決提
起上訴，本院於110年9月22日言詞辯論終結，判決如下：
    主  文
上訴駁回。
第二審訴訟費用由上訴人負擔。
    事實及理由
一、被上訴人主張：兩造於民國108年9月19日簽訂不動產買賣契
    約書（下稱系爭契約），約定由上訴人向被上訴人購買附表
    一所示之5筆土地（下合稱系爭土地），系爭契約第1條買賣
    標的欄之最末一行記載，以系爭土地108年公告現值之百分
    之42.5計算買賣價金。依系爭土地之108年公告現值、面積
    及金額計算後，本件買賣價金正確應為新臺幣（下同）544
    萬325元(12,800,765元×42.5％＝5,440,325元)，惟系爭契約
    第2條將上開金額誤載為281萬6,168元，並續此錯誤而於第3
    條記載上訴人應於簽約、用印時給付140萬8,084元，於完稅
    時給付140萬8,084元，迄至被上訴人會計核帳時，始發現有
    上開誤算及誤載情事。與同日簽訂之附表二所示土地之買賣
    契約書（下稱另紙契約），二者皆經由證人陳智任仲介，二
    份契約之標的同為坐落台南市之道路用地，其買賣價金依常
    理當無太大落差，另紙契約之價格以公告現值×土地面積之4
    2.5%計算，可證系爭買賣契約價格計算錯誤。經請求上訴人
    給付餘款262萬4,157元，上訴人稱其已付清全部買賣價金，
    而拒絕給付剩餘款項。為此，爰依系爭買賣契約之約定，請
    求上訴人給付餘款262萬4,157元，及自109年8月25日（即接
    獲律師函催告翌日）起至清償日止，按週年利率百分之5計
    算之利息。原審判命上訴人如數給付，上訴人不服提起上訴
    。對上訴人之上訴，答辯聲明：上訴駁回。
二、上訴人則以：系爭土地屬道路用地，且其中四筆僅購買應有
    部分，交易價值不高，是兩造當時係約定以108年之土地公
    告現值百分之22，即281萬6,168元來計算買賣價金。倘係約
    定以百分之42.5作為買賣價金，何以被上訴人於簽約、交付
    用印款時均未反應，而於付款後近一年之109年8月21日始要
    求給付餘款？況兩造當日所簽另紙契約以百分之42.5計算，
    若與系爭契約相同之計算標準，何須拆成兩份契約處理？再
    者，兩造於107年間買賣其他道路用地時，以107年土地公告
    現值百分之25計價，足認系爭契約計價方式並非被上訴人所
    稱以百分之42.5計價。又證人陳智任之證詞，前後陳述矛盾
    ，且其仲介報酬與買賣價金具有高度相關，其證詞憑信性實
    不足採。另被上訴人係以不動產仲介經紀為業，對於不動產
    買賣具有高度專業性，系爭契約第2條、第3條已明確記載買
    賣總價款281萬6,168元，系爭契約與另紙契約為同時間所製
    作，絕不可能發生金額計算錯誤之問題等語，資為抗辯。上
    訴聲明：㈠原判決廢棄。㈡被上訴人於第一審之訴及假執行之
    聲請均駁回。
三、本件經依民事訴訟法第463條準用同法第270條之1第1項第3
    款規定，整理並協議簡化爭點後，確認到庭兩造不爭執及爭
    執事項如下：
　不爭執事項：
    ㈠兩造於108年9月19日簽訂系爭契約（原證2，原審補字卷第
      57-65頁），由上訴人向被上訴人買受如附表一所示之系
      爭土地。
    ㈡系爭契約第1條買賣標的欄最末一行記載：買賣價金依108
      年公告現值×42.5%計算。第2條記載：買賣總價款雙方議
      定281萬6,168元整。第3條記載付款辦法：簽約、用印款1
      40萬8,084元、完稅款140萬8,084元。上訴人並已就此部
      分款項給付完畢，系爭土地已移轉登記為上訴人所有。
    ㈢兩造於簽訂系爭契約之同時，亦簽訂另紙契約（原證5，原
      審卷第45-53頁），由上訴人向被上訴人購買附表二所示
      之15筆土地全部或應有部分，買賣價金約定依買賣標的土
      地108年公告現值×42.5％計算，總價金為2,435萬2,841元
      ，上訴人亦已全部給付款項完畢。
    ㈣二份契約書簽約當時，系爭契約書之土地所有權尚未移轉
      登記予被上訴人，另紙契約書之土地所有權已登記為被上
      訴人所有。
    ㈤兩造簽訂二份契約時，有被上訴人代理人（副總）王煒晴
      、上訴人代理人（特助）陳威霖、仲介陳智任、地政士許
      芷樺等人在場。
　爭執事項：　
　　㈠系爭契約約定之買賣價金，應以第1條「土地面積×108年公
      告現值×42.5％（544萬325元）」計算，或以第2條、第3條
      「總價281萬6,168元」計算？
    ㈡被上訴人請求上訴人給付262萬4,157元本息，有無理由？
四、得心證之理由
　㈠按稱買賣者，謂當事人約定一方移轉財產權於他方，他方支
    付價金之契約，民法第345條第1項定有明文。易言之，買賣
    契約之雙方係以價金與財產權互為交換，當雙方對價金與財
    產權達成合意，即表示該交換之價金與財產權對雙方而言具
    有對價相當性。次按關於一定之數量，以文字或號碼為數次
    之表示者，其表示有不符合時，雖民法第5條有規定於法院
    不能決定何者為當事人之原意時，應以最低額為準，惟易言
    之，若法院能決定何者為當事人之原意者，則不受該條所定
    「以最低額為準」之限制。再按解釋意思表示，應探求當事
    人之真意，不得拘泥於所用之辭句，為民法第98條所規定，
    而所謂探求當事人之真意，如兩造就其真意有爭執時，應從
    該意思表示所根基之原因事實、經濟目的、一般社會之理性
    客觀認知、經驗法則及當事人所欲使該意思表示發生之法律
    效果而為探求，並將誠信原則涵攝在內，藉以檢視其解釋結
    果對兩造之權利義務是否符合公平正義（最高法院96年度台
    上字第286號民事判決）。
　㈡兩造就系爭契約之價金，應以第1條「土地面積×108年公告現
    值×42.5％（544萬325元）」計算，或以第2條、第3條「總價
    281萬6,168元」計算，互有爭執，經查：
　  1.證人即二份契約書之仲介陳智任證稱：伊之前在被上訴人
      子公司○○開發有限公司擔任總經理，約在102、103年離職
      ，107年6月間則未受僱於何公司，係自己在做土地開發；
      系爭契約及另紙契約伊均看過，但不是伊所草擬，該兩份
      契約均為伊所介紹買賣，亦於同日同地簽立，之所以會於
      同日分署兩份契約書簽立，係因系爭土地尚未過戶至被上
      訴人名下，而另紙契約上所載之土地則均已過戶給被上訴
      人；上訴人為○○建設公司的老闆，需要買地做容積獎勵，
      之前兩造即有買賣過，該次是上訴人的特助陳威霖來找伊
      ，說要買臺南市的道路用地，約定購買的價錢為土地公告
      現值百分之42.5，伊並不知悉系爭契約所載的金額何以不
      一致，但當時伊跟陳威霖就有談好是要按系爭土地公告現
      值百分之42.5來買賣，當時只有單純講好一個買賣成數即
      用百分之42.5計算，沒有去講到確切金額，確切金額係由
      兩造自己去計算；後來被上訴人公司吳副總發現系爭契約
      的買賣價金有寫錯時，伊與吳副總就去○○公司拜訪，跟陳
      威霖說本件買賣價金記載有誤，當初兩造就已說好是照公
      告現值百分之42.5來做，陳威霖表示他會跟上訴人說，但
      之後陳威霖回覆伊時，表示上訴人說打錯就打錯；原審卷
      第85至96頁所示之兩份不動產買賣契約書也是伊介紹買賣
      的，計價比例也是伊跟陳威霖談的，被上訴人也有同意，
      價金都是依照談買賣當時的市場行情去計算，該兩份契約
      是在107年間簽立，可能當時市場行情在3月至6月間沒有
      異動，所以才會兩件都照一樣的計價比例去談等語（原審
      卷第149-156頁）。
　  2.證人即代書許芷樺證稱：伊自103年擔任代書，系爭契約
      為伊負責協助簽立，伊為上訴人指定的地政士，上訴人都
      委託陳威霖幫忙處理，所以是陳威霖找伊的；系爭契約第
      1條表格與第2條買賣總價款是在109年9月左右被被上訴人
      業務發現不一致的，被上訴人公司是做土地買賣業務，上
      訴人則是建商，有買土地的需求，兩造在此之前就有買賣
      過其他土地的合作經驗，依照以往慣例，都是被上訴人將
      資料給伊後，由伊將被上訴人所提供的資料繕打到契約書
      上，本件亦是如此，當時伊並未核對，所以未在第一時間
      發現到金額有打錯；因為兩造先前已經配合過很多次，所
      以本件簽約時，也就沒有再去確認買賣計價、個別總價、
      計價的比例，也沒有講到是按百分之42.5計價，就直接依
      循先前的模式簽約等語（原審卷第121-123頁）。
　  3.兩造於簽訂系爭契約之同時，亦簽訂另紙契約（原證5，
      原審卷第45-53頁）之契約，由上訴人向被上訴人購買附
      表二所示之15筆土地全部或應有部分，買賣價金約定依買
      賣標的土地108年公告現值×42.5％計算，總價金為2,435萬
      2,841元，上訴人亦已全部給付款項完畢。而二份契約書
      簽約當時，系爭契約書之土地所有權尚未移轉登記予被上
      訴人，另紙契約書之土地所有權已登記為被上訴人所有等
      事實，為兩造所不爭執（不爭執事項㈢、㈣）。
　  4.綜合上開1至3之事證可知，據證人陳智任所證述，兩造間
      曾有多次土地買賣之交易，系爭土地之買賣價金是約定用
      108年土地公告現值百分之42.5來計算；證人許芷樺亦證
      述兩造先前已有多次相互買賣土地的紀錄，系爭土地買賣
      簽約時，雙方均未再逐一確認買賣計價、個別總價及計價
      比例正確與否。再參以兩造同日簽二份契約，係因買賣標
      的之土地是否已登記為被上訴人所有，而為二份不同契約
      之安排；另紙契約以108年土地公告現值百分之42.5來計
      算價金，系爭契約之比例亦相同記載為108年土地公告現
      值百分之42.5，系爭契約附表一之土地5筆均位於臺南市○
      區○○○段，另紙契約附表二之土地編號1-3亦位於○○○段，
      二者每平方公尺之公告土地現值差距不大。又系爭契約買
      賣之標的為道路用地，道路用地之價格係以土地公告現值
      之「成數」為依據，有被上訴人提出其與另一公司土地買
      賣契約之公共設施用地買賣價金表可參（本院卷第127頁
      ），證人陳智任亦明確證述仲介時，與上訴人方面單純講
      成數，沒有講確切的金額，再參酌上訴人於原審提出向被
      上訴人購買其他道路用地契約（原審卷第85-96頁），亦
      係以公告現值之一定成數計價，可知道路用地買賣此種類
      型之契約，「成數」之約定係契約重要之要素，上訴人為
      建設公司老闆，對此亦應知之甚明。總和上開各項事證，
      探求系爭契約兩造訂約之真意，買賣價金應係第1條約定
      之土地公告現值之百分之42.5，而非第2條、第3條計算錯
      誤之總價281萬6,168元。
　  5.上訴人固抗辯證人陳智任先證稱伊不記得本件傭金如何計
      算，被上訴人公司當初匯給伊的傭金70幾萬元金額是對的
      ，惟被上訴人訴訟代理人詢問證人匯款憑證上金額只有記
      載43萬4,195元後，證人陳智任復改稱傭金是按土地公告
      現值的成數去計算，印象中本件是按買賣土地之公告現值
      乘以0.007計算，然二份契約買賣標的公告現值總計為7,0
      10萬1,567元乘以證人所稱以0.007為其仲介費，得出金額
      應為49萬711元，與實際領得之仲介費43萬4,195元亦不相
      同，其證詞不可採信等語。惟查，系爭契約係於108年9月
      19日簽訂，距證人陳智任至原審法院作證時已一年有餘，
      而其職業為土地開發及仲介工作，日常經手處理之契約應
      有相當數量，縱未能清楚陳述本件二筆契約之傭金計算，
      亦難認與常情相違；又證人陳智任之前雖曾任職被上訴人
      子公司，惟證述時已離職，並具結擔保其陳述之真正（原
      審卷第161頁），當無僅係為維護被上訴人而為不實證詞
      自陷於刑事責任之可能，上訴人抗辯其證言不可採信云云
      ，尚不足取。
　  6.上訴人另抗辯同日尚簽立另紙契約，以公告現值百分之42
      .5計價，倘二者計價相同，應合併為一紙契約簽立云云，
      惟二份契約書簽約當時，系爭契約書之土地所有權尚未移
      轉登記予被上訴人，另紙契約書之土地所有權已登記為被
      上訴人所有之事實，為二造所不爭執（不爭執事項㈣），
      分別簽立之緣由，亦經證人陳智任證述是因為系爭土地尚
      未過戶至被上訴人名下，而另紙契約之15筆土地則均已登
      記為被上訴人所有，尚難以同日二份契約分別簽立，即認
      係因計價不同之關係，上訴人上開抗辯，並不足採。至於
      上訴人提出107年道路用地買賣以土地公告現值百分之25
      計價（原審卷第85-96頁），可認兩造係以公告現值百分
      之22作為系爭土地之買賣價金等語，然依證人陳智任之上
      開證言可知，兩造過去就道路用地買賣之成數，乃係以買
      賣當時之市場行情計算，107年間契約之成數係考量當時
      行情，且伊跟陳威霖在簽約前已談妥本件係按土地公告現
      值百分之42.5計算，自難以107年買賣契約之計價成數作
      為推論系爭契約計價之依據，上訴人此部分之抗辯，亦非
      可採。
　  7.依上所述，兩造既約定系爭土地之買賣價額係以108年土
      地公告現值百分之42.5計算，系爭契約第1條亦已明確記
      載系爭土地各筆現值總額（補字卷第57頁），經合計各筆
      土地公告現值乘以土地面積及應有部分，金額總計為1,28
      0萬765元，則系爭土地之買賣價金為544萬325元【計算式
      ：12,800,765元×42.5%＝5,440,325元，元以下四捨五入】
      ，自堪認定。
　㈢系爭契約之價金，上訴人前已給付簽約、用印款140萬8,084
    元、完稅款140萬8,084元，共281萬6,168元等情，為兩造所
    不爭執，尚餘262萬4,157元未給付（計算式：5,440,325元－
    2,816,168元＝2,624,157元），被上訴人請求上訴人如數給
    付，自屬有據。上訴人另辯稱本件如為金額誤載，應認被上
    訴人也有一半過錯云云；惟按損害之發生或擴大，被害人與
    有過失者，法院得減輕賠償金額，或免除之，民法第217條
    第1項固有明文，本件係買賣契約之價金因被上訴人疏失或
    計算錯誤而有誤載，然此涉及兩造簽訂系爭契約真意及上訴
    人是否應依約履行，並無損害賠償之問題，自無該規定之適
    用，上訴人上開抗辯，尚無可採。
五、綜上所述，被上訴人依系爭契約之約定，請求上訴人給付餘
    款262萬4,157元，及自109年8月25日（自上訴人收受催告函
    翌日，補字卷第73頁）起至清償日止，按週年利率百分之5
    計算之利息，為有理由，應予准許。從而，原審為上訴人敗
    訴之判決，並無不合。上訴論旨指摘原判決不當，求予廢棄
    改判，為無理由，應駁回上訴。
六、本件事證已臻明確，兩造其餘之攻擊或防禦方法及所用之證
    據，經本院斟酌後，認為均不足以影響本判決之結果，爰不
    逐一論列，附此敘明。
七、據上論結，本件上訴為無理由，依民事訴訟法第449條第1項
    、第78條，判決如主文。
中　　華　　民　　國　　110 　年　　10　　月　　6 　　日
                  民事第一庭    審判長法  官  高榮宏

                                      法  官  黃瑪玲

                                      法  官  蔡孟珊
上為正本係照原本作成。
上訴人如不服本判決，應於收受送達後20日內向本院提出上訴書
狀，其未表明上訴理由者，應於提出上訴後20日內向本院補提出
理由書狀（均須按他造當事人之人數附繕本）上訴時應提出委任
律師或具有律師資格之人之委任狀；委任有律師資格者，另應附
具律師資格證書及釋明委任人與受任人有民事訴訟法第466條之1
第1項但書或第2項（詳附註）所定關係之釋明文書影本。如委任
律師提起上訴者，應一併繳納上訴審裁判費。　　　　　　　　
被上訴人不得上訴。　　
中　　華　　民　　國　　110 　年　　10　　月　　6 　　日

                                      書記官  鄭信邦

【附註】
民事訴訟法第466條之1：
⑴對於第二審判決上訴，上訴人應委任律師為訴訟代理人。但上
  訴人或其法定代理人具有律師資格者，不在此限。
⑵上訴人之配偶、三親等內之血親、二親等內之姻親，或上訴人
  為法人、中央或地方機關時，其所屬專任人員具有律師資格並
  經法院認為適當者，亦得為第三審訴訟代理人。
民事訴訟法第466條之2第1項：
  上訴人無資力委任訴訟代理人者，得依訴訟救助之規定，聲請
  第三審法院為之選任律師為其訴訟代理人。